【裁判字號】    96,訴,1086
【裁判日期】    970616
【裁判案由】    土石採取
【裁判全文】
高雄高等行政法院裁定
                                     96年度訴字第1086號
原      告  甲○○
被      告  屏東縣政府
代  表  人  乙○○
訴訟代理人  丁○○
被      告  行政院農業委員會
代  表  人  丙○○  主任委員
訴訟代理人  戊○○
            己○○
上列當事人間土石採取事件，原告提起行政訴訟，本院裁定如下
：
    主  文
原告之訴駁回。
訴訟費用由原告負擔。
    理  由
一、被告行政院農業委員會代表人原為主任委員蘇嘉全，於本院
    審理中其代表人變更為丙○○主任委員，經其聲明承受訴訟
    ，核無不合，應予准許，合先敘明。
二、按「原告之訴，有左列各款情形之一者，行政法院應以裁定
    駁回之．．．10、起訴不合程式或不備其他要件者。」行政
    訴訟法第107條第1項第10款定有明文。次按「人民因中央或
    地方機關對其依法申請之案件，於法令所定期間內應作為而
    不作為，認為其權利或法律上利益受損害者，經依訴願程序
    後，得向高等行政法院提起請求該機關應為行政處分或應為
    特定內容之行政處分之訴訟。人民因中央或地方機關對其依
    法申請之案件，予以駁回，認為其權利或法律上利益受違法
    損害者，經依訴願程序後，得向高等行政法院提起請求該機
    關應為行政處分或應為特定內容之行政處分之訴訟。」亦為
    行政訴訟法第5條所明定；此即學理上所謂之怠為處分（消
    極不作為）或拒絕處分（否准申請）之課予義務訴訟，故提
    起課予義務訴訟，須人民因中央或地方機關對其依法申請之
    案件，於法令所定期間內「應作為而不作為」（即怠為處分
    ）或「予以駁回」（即否准申請之處分）後，認為其權利或
    法律上利益受損害者，經依訴願程序後，始得向高等行政法
    院提起之，否則其起訴即不備其他要件，為不合法，先予敘
    明。
三、經查，本件原告前於民國96年5月間，以其向財政部國有財
    產局所承租，位於屏東縣新埤鄉○○○段856-00及856-002
    地號國有之土地，向被告屏東縣政府申請採取土石，經被告
    屏東縣政府於96年5月4日以屏府水政字第0960082923號函復
    該縣暫不開放陸上砂石開採，否准原告之申請。原告不服，
    提起訴願，經經濟部以96年8月7日經訴字第09606072180號
    訴願決定撤銷原處分，並責由被告屏東縣政府於收受決定書
    後2個月內另為適法之起分。嗣被告屏東縣政府重為處分，
    以96年9月18日屏府水政字第0960170115號函仍執不開放陸
    砂開採之相同理由，否准原告所請。原告不服，又提起訴願
    ，嗣經濟部於96年12月26日再以經訴字第09606080420號訴
    願決定撤銷該處分，並責由被告屏東縣政府另為適法之處分
    。原告未待被告屏東縣政府再次重為處分後，即於96年12月
    29日提起本件訴訟，期間被告屏東縣政府於97年1月22日以
    屏府水政字第0970018609號函，仍以「該縣暫不開放陸上砂
    石開採」為由，否准原告之申請，原告不服再提起訴願，復
    經經濟部於97年5月14日經訴字第09706106780號訴願決定撤
    銷原處分，責由被告屏東縣政府另為適法之處分等情，有上
    揭被告屏東縣政府否淮函及相關訴願決定等附於原處分卷及
    本院卷可憑，亦為兩造所不爭執，自堪認定。
四、原告提起本件訴訟，依其歷次提出之書狀，原告起訴聲明及
    訴訟類型均不明確，經本院於97年5月27日行準備程序闡明
    原告之真意，原告確認其對被告屏東縣政府訴之聲明為「撤
    銷原處分（即被告屏東縣政府97年1月22日屏府水政字第097
    0018609號函）。被告（即屏東縣政府）應為核發土石採取
    許可證之處分」；對於被告行政院農業委員會訴之聲明則為
    「被告行政院農業委員會應作成補償原告位於屏東縣新埤鄉
    ○○村○○路92號（屏東縣新力段428地號）豬舍，依工程
    造價給予新台幣2,400萬元之行政處分」，此經原告陳述在
    卷，並有本院97年5月27日準備程序筆錄足參。經核原告之
    主張，其對被告提起之訴訟類型均為課予義務訴訟，洵堪認
    定。惟查，本件原告係於96年12月29日提起本件訴訟，起訴
    時原告求為撤銷之被告屏東縣政府97年1月22日屏府水政字
    第0970018609號函尚未作成，是原告起訴時並無該行政處分
    存在，已非適法。嗣被告屏東縣政府雖作成97年1月22日屏
    府水政字第0970018609號函否准原告之申請，然於本院審理
    中，該否准處分亦遭經濟部以97年5月14日經訴字第0970610
    6780號訴願決定予以撤銷，足認原告對被告屏東縣政府提起
    課予義務訴訟，已無行政訴訟法第5條第2項所規定之「人民
    因中央或地方機關對其依法申請之案件，予以駁回」之情形
    ，原處分已不存在，即無訴訟標的可言。原告對被告屏東縣
    政府起訴即不備訴之要件，為不合法。另原告對於被告行政
    院農業委員會並未提出任何申請案件，此據原告於準備程序
    陳述在卷，並經被告行政院農業委員會陳述該會並無受理原
    告個案申請案件等語甚詳，則原告對於被告行政院農業委員
    會亦無存在「依法申請之案件」，其對被告行政農業委員會
    提起課予義務訴訟，其起訴要件亦屬不備，亦非合法，應予
    駁回。
五、又本件原告之訴既因程序上不合法而遭駁回，故兩造關於本
    件實體理由之爭執，本院即無再予論述之必要，附此敘明。
六、依行政訴訟法第107條第1項第10款、第104條、民事訴訟法
    第95條、第78條，裁定如主文。
中    華    民    國    97    年     6    月   16     日
              高雄高等行政法院第一庭
                          審判長法官  呂  佳  徵
                                法官  林  勇  奮
                                法官  蘇  秋  津
以上正本係照原本作成。
如不服本裁定，應於裁定送達後10日內以書狀敘明理由，經本院
向最高行政法院提出抗告（須按對造人數附具繕本）。
中    華    民    國    97    年     6    月   16     日
                              書記官  洪  美  智


司法院資訊處製作；財團法人民間司法改革基金會備份。
